【裁判字號】    97,抗,1838
【裁判日期】    971106
【裁判案由】    加註優先承買權
【裁判全文】
臺灣高等法院民事裁定                  97年度抗字第1838號
抗  告  人  乙○○
抗告人因債權人全達國際股份有限公司與債務人甲○○等間，清
償票款強制執行事件，聲請於拍賣公告加註優先承買權，對於中
華民國97年9月4日臺灣士林地方法院96年度執字第 16418號所為
裁定，提起抗告，本院裁定如下：
    主  文
抗告駁回。
抗告程序費用由抗告人負擔。
    理  由
一、抗告人於原法院聲請意旨略以：債務人甲○○所有臺北市○
    ○段○○段435地號土地、及其上之門牌臺北市士林區○○○
    道○段6巷37號房屋(以下稱系爭房地)，為原法院以96年度執
    字第 16418號清償票款強制執行，抗告人對於系爭房地中之
    一間雅房、及 6×2.97㎡之土地與債務人甲○○有租賃關係
    ，且於 6×2.97㎡之土地上搭建雨棚，以為存放菜市場營業
    用之生財器具及貨品之用，對於系爭房地全部有優先承買權
    ，為此，聲請原法院應於拍賣公告註明抗告人有優先承買權
    等語。
二、按：「基地出賣時，地上權人、典權人或承租人有依同樣條
    件優先購買之權。房屋出賣時，基地所有權人有依同樣條件
    優先購買之權。其順序以登記之先後定之。」、「租用基地
    建築房屋，出租人出賣基地時，承租人有依同樣條件優先承
    買之權。承租人出賣房屋時，基地所有人有依同樣條件優先
    承買之權。」土地法第104條、民法第426條之 2分別定有明
    文。而民法於民國88年4月21日增訂第426條之 2之立法意旨
    為：建築基地之出租人將基地出賣於第三人時，承租人之租
    賃權雖繼續存在，然其使用與所有仍不能合一。承租人在承
    租基地上設置之建築物出賣於第三人時，亦然。為達到使用
    與所有合一之目的，促進物之利用並減少糾紛，爰參照土地
    法第104條，增訂本條；由此堪認土地法第104條、民法第42
    6條之2所規定優先承買權之承租人，為租地建屋之房屋所有
    權人。且有最高法院69年度臺上字第 945號所著：「土地法
    第104條第1項規定：基地出賣時，地上權人、典權人或承租
    人有依同樣條件優先購買之權。房屋出賣時，基地所有權人
    有依同樣條件優先購買之權。係指房屋與基地分屬不同之人
    所有，房屋所有人對於土地並有地上權、典權或租賃關係存
    在之情形而言。」之判例意旨，可資參照。
三、經查原法院拍賣系爭房地均同屬債務人甲○○一人所有，有
    原法院96年度執字第 16418號執行卷影印本足稽；而抗告人
    係承租債務人甲○○所有系爭房地中之一間雅房、及部分之
    土地，非房屋之所有人，亦非土地之所有人，尚難認係土地
    法第104條、民法第426條之 2所規定有優先承買權之承租人
    ；至於抗告人主張其於所承租 6×2.97㎡之土地上搭建雨棚
    ，固屬不虛；惟抗告人所承租 6×2.97㎡之土地，僅占拍賣
    土地總面積106㎡之16.8%，所搭建之雨棚是否屬於建築改良
    物，亦非無疑義，抗告人主張對於系爭房地有優先承買之權
    ，非無商榷餘地。
四、再由土地法第104條第2、3項、民法第426條之2第 2、3項分
    別為：「前項優先購買權人，於接到出賣通知後十日內不表
    示者，其優先權視為放棄。出賣人未通知優先購買權人而與
    第三人訂立買賣契約者，其契約不得對抗優先購買權人。」
    、「前項情形，出賣人應將出賣條件以書面通知優先承買權
    人。優先承買權人於通知達到後十日內未以書面表示承買者
    ，視為放棄。出賣人未以書面通知優先承買權人而為所有權
    之移轉登記者，不得對抗優先承買權人。」之規定，參照最
    高法院68年度臺上字第3141號所著：「共有人出賣其應有部
    分時，依土地法第34條之1第4項規定，他共有人固得以同一
    價格優先承購。惟此僅有債權效力。非如承租土地建築房屋
    之人，對於出租人出賣其土地時之優先購買權，具有相對的
    物權之效力。」之判例意旨，租地建屋之承租人優先購買之
    權，具有相對的物權之效力，抗告人對於系爭房地是否有優
    先承買之權，係屬實體之爭議，非執行法院所得審酌，抗告
    人非不得於系爭房地拍定後，再為爭執，由民事法院予以論
    斷；矧系爭房地之拍賣公告已敘明系爭房地之使用情形，不
    致影響抗告人權益。
五、從而，抗告人聲請於拍賣系爭房地之公告，加註抗告人有優
    先承買權，原法院裁定駁回其聲請，經核尚無違誤；抗告意
    旨仍持陳詞，指摘原法院之裁定不當，求予廢棄，為無理由
    ，應予駁回。
六、據上論結，本件抗告為無理由，依強制執行法第30條之 1、
    民事訴訟法第495條之1第1項、第449條第1項、第95條、第7
    8條之規定，裁定如主文。
中    華    民    國    97    年    11    月     6    日
                    民事第五庭
                        審判長法  官  魏麗娟
                              法  官  黃雯惠
                              法  官  陳博享
正本係照原本作成。
本裁定除以適用法規顯有錯誤為理由，並經本院許可外，不得再
抗告。如提起再抗告，應於收受後10日內委任律師為訴訟代理人
向本院提出再抗告狀。並繳納再抗告費新台幣１千元。
中    華    民    國    97    年    11    月    13    日
                              書記官  姚麗華


司法院資訊處製作；財團法人民間司法改革基金會備份。
